臺灣高等法院高雄分院刑事判決　　 95年度上更(一)字第401號
上　訴　人
即　被　告　甲○○
　　　　　　　　　　　號
　　　　　　　　　　現另案於臺灣臺東監獄東成分監執行
指定辯護人　本院公設辯護人 孫妙岑
上列上訴人因準強盜案件，不服臺灣高雄地方法院92年度訴字第
1947號中華民國92年10月30日第一審判決（起訴案號：臺灣高雄
地方法院檢察署92年度偵字第14599 號），提起上訴，判決後經
最高法院發回更審，本院判決如下：
    主  文
上訴駁回。
    事  實
一、甲○○因缺款花用，竟意圖為自己不法之所有，於民國92年
    7 月11日21時40分許，騎乘車牌號碼ＸＬＲ—027 號重型機
    車，先以膠帶黏貼車牌後三碼以躲避追查，並預藏其所有不
    具殺傷力之仿義大利ＢＥＲＥＴＴＡ廠92型半自動手槍外型
    製造，槍枝管制編號高鑑0000000000號玩具手槍1 枝（無彈
    匣），前往位於高雄市前鎮區○○○路387 號前之「您福氣
    檳榔攤」，向店員許文佯稱購買飲料，待許文轉身至冰
    箱拿取飲料時，甲○○即趁其未及注意之際，徒手打開檳榔
    攤抽屜竊取現金共計新臺幣（下同）3 千7 百元，得手後正
    欲離去即為許文查覺，乃高呼「搶劫」並拉住甲○○而與
    甲○○發生拉扯，嗣經甲○○掙脫逃離時，適有路人蘇文章
    前往購買檳榔，聽見許文高呼搶劫，乃上前查看，詎甲○
    ○為脫免逮捕，竟取出上開預藏之玩具手槍以資脅迫嚇阻，
    蘇文章見狀立即上前攔阻拉扯甲○○，在旁等候之蘇文章友
    人廖恩哲亦趨前協助奪槍，三人拉扯之際，甲○○為求脫身
    而向廖恩哲及蘇文章脅迫稱「我有槍」等語，惟仍遭廖恩哲
    及蘇文章聯手制伏逮捕而報警處理，經警當場逮捕甲○○，
    並扣得其所竊取之現金3 千7 百元（已發還）及上開其所有
    供犯罪所用之玩具手槍1 枝。
二、案經高雄市政府警察局前鎮分局報告臺灣高雄地方法院檢察
    署檢察官偵查起訴。
    理  由
壹、證據能力之論述
一、按被告以外之人（包括證人、鑑定人、告訴人、被害人及共
    同被告等）於檢察事務官、司法警察官或司法警察調查中所
    為之陳述，與審判中不符時，其先前之陳述具有較可信之特
    別情況，且為證明犯罪事實存否所必要者，得為證據，刑事
    訴訟法第159 條之2 定有明文。所謂「較可信之特別情況」
    之情形，應就前後陳述時之各種外部情況進行比較，以資決
    定何者外部情況具有可信性。若陳述係在特別可信之情況下
    所為，則虛偽陳述之危險性即不高，雖係審判外陳述，或未
    經被告反對詰問，仍得承認其有證據能力
二、證人廖恩哲、蘇文章在警詢中之陳述，就被告有無對其施言
    語上脅迫之情節，與在原審中之陳述不符，本院審酌證人廖
    恩哲、蘇文章均係目擊證人，其對警察描述所目睹情形，因
    較無時間或動機去編造事實，客觀上亦較難認與被告間有勾
    串或同情被告等外力影響因素之情事，其陳述具有較可信性
    ；再參酌證人即製作詢問筆錄之警員劉永豐在本院證述有關
    證人廖恩哲、蘇文章在警詢之陳述並無遭受到強暴、脅迫、
    詐欺、利誘或收買等外力之影響，且筆錄記載均係依證人所
    陳述之內容記載，因陳述之目擊案發情形均大致相同所以兩
    份筆錄係以電腦複製方式製作，再就回答內容略有差異而據
    實作部分修改等情，應認由其先前陳述時之各種外部情況以
    觀，本院認具有較可信之特別情況，且為證明被告是否有準
    強盜犯罪事實之所必要者，依刑事訴訟法第159 條之2 規定
    ，證人先前之陳述有證據能力。
貳、論罪科刑之證據與理由
一、訊據上訴人即被告甲○○固坦承有於前開時地徒手竊取現金
    3 千7 百元之犯行，惟矢口否認有何為脫免逮捕而施以脅迫
    之準強盜犯行，辯稱：伊將玩具手槍插在腰際，係與廖恩哲
    及蘇文章拉扯時不慎掉落地面，伊並未拿出玩具手槍脅迫稱
    「我有槍」云云。經查：
  (一)被告於前揭時地前往「您福氣檳榔攤」向店員許文佯稱購
    買飲料，而趁其未及注意之際，竊取檳榔攤抽屜內之現金3
    千7 百元，得手後正欲離去時，為廖恩哲及蘇文章聯手攔阻
    制伏，並為警當場逮捕而扣得現金3 千7 百元及上開玩具手
    槍一枝等事實，業據被告於本院審理時坦承不諱，核與證人
    許文、廖恩哲及蘇文章在警詢、原審中所證述之情節相符
    ，復有高雄市政府警察局前鎮分局扣押物品目錄表、許文
    出具之贓物認領保管收據各1 紙及照片5 張附卷可稽。而上
    開扣案之玩具手槍1 枝，經送鑑定後，亦確定為仿義大利Ｂ
    ＥＲＥＴＴＡ廠92型半自動手槍外型製造之玩具手槍，以彈
    匣內填充氣體為發射動力，因無彈匣無法實際試射，惟內政
    部警政署刑事警察局曾試射同型式之槍枝，其動能均甚微，
    認不具殺傷力，此亦有高雄縣政府警察局92年8 月11日高縣
    警刑鑑字第0920082468號函附之槍彈鑑定書1份在卷足參。
  (二)被告雖辯稱其並未取出上開玩具手槍向廖恩哲及蘇文章脅迫
    稱「我有槍」云云，惟查：
  1.被告逃離檳榔攤之際，確曾取出上開玩具手槍之事實，業據
    證人許文於原審審理時證稱：「被告進來之後沒有拿槍。
    是跑出去的時候才拿槍。我叫客人去抓被告，客人把被告制
    伏後，我走出去看到被告手上有拿一把槍」等語（原審卷第
    95頁）；證人蘇文章於原審調查時證稱：「我是在走道上遇
    到被告... 店員說搶劫... 我轉身看到被告拿了一枝槍。」
    （原審卷第40頁）；證人廖恩哲於原審調查時證稱：「當天
    我在機車上等蘇文章買檳榔，... 後來我看到被告手上拿著
    一把槍衝出來... 蘇文章就先拉住被告的手想要搶槍，我就
    過去將被告的槍搶下。」（原審卷第40頁）。再佐以被告在
    原審聲請羈押訊問時供述：「我要離開現場前沒有掏槍」，
    及在原審供稱：「（當時有無手持玩具手槍？）有。」等語
    ，並衡酌上開證人或為檳榔攤店員，或為路過欲購買檳榔之
    顧客與被告並不相識更不可能有何仇怨，其等當不致甘冒偽
    證罪之刑事責任風險而惡意攀誣構陷，且其等之證詞互核相
    符，是被告確有於掙脫證人許文拉扯並逃離檳榔攤之際，
    取出預藏玩具手槍之事實，堪予認定。
  2.再被告曾於與證人廖恩哲、蘇文章拉扯之際，向廖恩哲、蘇
    文章脅迫稱「我有槍」等語，亦據證人許文、廖恩哲及蘇
    文章於警訊時指訴明確，另證人許文於原審審理時再證稱
    ：「他有對二位客人（指廖恩哲及蘇文章）說他有槍... 第
    一個客人（指蘇文章）衝上去的時候，我有聽到被告說我有
    槍... 當時我站在檳榔攤的旁邊，我有聽到被告對客人說我
    有槍，被告說得不是很大聲，但是客人可以聽得到。」等語
    （原審卷第95、101 頁）。雖證人廖恩哲及蘇文章於原審調
    查時均證稱被告並無言語上之威脅等語（原審卷第40頁），
    惟證人許文在警詢、原審中就被告確曾手拿槍及口出「我
    有槍」等語之證述甚為明確，核與證人廖恩哲及蘇文章於警
    訊時之陳述相符，而證人廖恩哲及蘇文章於原審調查時，已
    事隔案發時約月餘，對於事出突然之緊急瞬間之細節記憶可
    能因時間經過而較不清晰，參酌同在現場目擊之證人許文
    前揭證述內容，另佐以被告明知其所攜帶之手槍為不具殺傷
    力且無彈匣之玩具手槍，仍預藏身上前往檳榔攤，以佯稱購
    買飲料之方式引開店員注意而竊取財物（此部分事實已經認
    定如前述），則被告攜帶玩具手槍之目的顯非作為恫嚇脅迫
    店員以強奪財物之用，而係預藏於身上以供萬一遭人發現而
    圍捕時，藉以嚇阻他人並壯己聲勢之工具。又被告於逃離檳
    榔攤遇見廖恩哲及蘇文章後曾有取出玩具手槍之舉動，已如
    前述，則其在亟欲脫免逮捕之情形下，於取出玩具手槍之同
    時，向趨前圍捕之廖恩哲及蘇文章恫稱「我有槍」等語，正
    合於其攜帶並取出玩具手槍之目的，亦合於情理之判斷。從
    而，證人廖恩哲與蘇文章於警訊時之陳述雖與其等於原審調
    查時之證詞略有不符，惟與證人許文於原審審理時之證詞
    相符，亦合於一般經驗法則，自得採為不利於被告之認定。
    則被告確曾向證人廖恩哲及蘇文章脅迫稱「我有槍」等語，
    亦堪採信。
  (三)綜上，被告辯稱上開玩具手槍係與廖恩哲及蘇文章拉扯時不
    慎掉落地面，且其未取出該玩具手槍向廖恩哲及蘇文章恫稱
    「我有槍」云云，顯係事後卸責之詞，不足採信。其確有於
    竊取財物得手後，為脫免逮捕而當場取出玩具手槍並恫嚇他
    人之脅迫犯行，洵堪認定，本件事證明確，應依法論科。
二、按刑法第329 條規定，犯竊盜罪因脫免逮捕而當場施以脅迫
    者，以強盜論。此處所謂之脅迫，係指以言詞或舉動威嚇要
    脅，以逼迫他人就範者而言。本件扣案之玩手槍係仿義大利
    ＢＥＲＥＴＴＡ廠92型半自動手槍外型製造之玩具手槍，已
    如前述，被告為脫免逮捕而當場對廖恩哲及蘇文章以取出上
    開玩具手槍並恫稱「我有槍」之方式喝令其等不得攔阻及逮
    捕，雖非直接告以將加諸惡害之行為，惟該玩具手槍質地堅
    硬、造型擬真，一般人顯難自其外觀判斷為不具殺傷力之玩
    具手槍，業據原審當庭勘驗屬實並攝有照片一張存卷，則被
    告手持該外型逼真之玩具手槍向他人恫稱「我有槍」等語，
    客觀上已屬向人威脅開槍傷害以逼迫他人不得接近攔阻或逮
    捕之行為，自與上揭脅迫之定義相符。是核其所為，係犯刑
    法第329 條、第328 條第1 項之準強盜罪。公訴人認被告係
    犯竊盜罪，因脫免逮捕，而當場施以強暴，固非無見，惟被
    告除有上開脅迫及脫逃之舉動外，別無其他施以強暴之行為
    之情，業據證人許文證稱：「被告往後將我的手撥開，沒
    有打我... 沒有看見被告揮拳打客人。」（原審卷第99、
    101 頁）；證人廖恩哲證稱：「被告只是想逃走，沒有任何
    肢體上的傷害行為。」（原審卷第40頁）；證人蘇文章證稱
    ：「被告想要掙脫有掙扎，我沒有因此受傷。」（原審卷第
    40頁）各等語明確，則公訴人認被告有施以強暴之行為，尚
    有未洽，惟其基本事實同一，適用法條相同，本院自得審理
    ，且無庸變更起訴法條，附此敘明。
三、原審因依刑法第329 條、第328 條第1 項（原判決據上論斷
    欄誤載為第328 條第1 項第2 款）規定，並審酌被告正值壯
    年，乃不思以己力賺取生活所需，竟恣意竊取他人財物，犯
    後又為脫免逮捕而對他人施以脅迫，危害社會治安程度非輕
    ，且累有竊盜、毒品等前科紀錄，此有臺灣高等法院被告全
    國前案紀錄表一份在卷足憑，惟念其竊得財物非鉅，且犯案
    過程攜帶未裝設彈匣又不具殺傷力之玩具手槍且並未傷害被
    害人，足認其尚非惡性重大等一切情狀，量處被告有期徒刑
    5 年2 月。並敘明扣案不具殺傷力之仿義大利ＢＥＲＥＴＴ
    Ａ廠九二型半自動手槍外型製造，槍枝管制編號高鑑000000
    0000號玩具手槍1 枝（無彈匣），為被告所有供犯罪所用之
    物，業據其供承在卷，應依刑法第38條第1 項第2 款規定，
    宣告沒收之。本院認原判決認事用法均無違誤，量刑亦稱允
    當，被告上訴意旨仍執前詞，矢口否認有準強盜犯行，尚無
    足取，上訴為無理由，應予駁回。
據上論斷，應依刑事訴訟法第368 條，判決如主文。
本案經檢察官張其主到庭執行職務。
中　　華　　民　　國　　96　　年　　3 　　月　　15　　日
                  刑事第一庭    審判長法  官  郭雅美
                                      法  官  張意聰
                                      法  官  莊崑山
以上正本證明與原本無異。
如不服本判決應於收受本判決後10日內向本院提出上訴書狀，其
未敘述上訴理由者，並得於提起上訴後10日內向本院補提理由書
狀（均須按他造當事人之人數附繕本）「切勿逕送上級法院」。
中　　華　　民　　國　　96　　年　　3 　　月　　15　　日
　　　　　　　　　　　　　　　　　　　書記官  邱麗莉
附錄本件判決論罪科刑法條：
刑法第329條
竊盜或搶奪，因防護贓物、脫免逮捕或湮滅罪證，而當場施以強
暴脅迫者，以強盜論。
刑法第328條第1項：
意圖為自己或第三人不法之所有，以強暴、脅迫、藥劑、催眠術
或他法，至使不能抗拒，而取他人之物或使其交付者，為強盜罪
，處五年以上有期徒刑。
